臺灣宜蘭地方法院民事判決　八十九年度訴字第三一一號
　　原　　　告　丁○○
　　　　　　　　己○○○
　　　　　　　　甲○○○
　　被　　　告　辛○○○
　　　　　　　　庚○○
右當事人間請求所有權移轉登記等事件，本院判決如左：
    主      文
原告之訴及假執行之聲請均駁回。
訴訟費用由原告負擔。
    事      實
甲、原告方面：
一、聲明：
（一）、被告辛○○○、庚○○應將坐落宜蘭市○○段艮門小段第二三二之一三地號
        ，地目建，面積四平方公尺，所有權應有部分各二分之一之土地移轉登記與
        原告丁○○。
（二）、被告辛○○○、庚○○各應給付原告丁○○新台幣（下同）七十五萬六千三
        百一十五元。
（三）、被告辛○○○、庚○○各應給付原告己○○○二十三萬一千五百二十五元。
（四）、被告辛○○○、庚○○各應給付原告甲○○○一百一十二萬六千七百五十五
        元。
（五）、就第二、三、四項聲明，原告願供擔保請准宣告假執行。
二、陳述：
（一）、緣原告己○○○、甲○○○與訴外人林均洪三人於民國五十八年間向被告辛○○○及被告庚○○之被繼承人蔡德和購買坐落宜蘭縣宜蘭市○○段艮門小
        段二三二之一地號土地（下稱系爭土地），其中己○○○購得十五平方公尺
        、甲○○○購得七十三平方公尺、林均洪購得五十三平方公尺，於訂立契約
        時並均已付清土地買賣價金，且指界交付土地完畢。惟因系爭土地為都市○○道路用地，雙方乃同意暫不辦理所有權移轉登記，並約明日後政府徵收土
        地作為道路使用時，相關之徵收補償金以被告名義具領，而受領之價金應按
        承買之面積分配與陳銀子、甲○○○及林均洪取得。嗣林均洪於六十一年九
        月四日將上開土地及權利讓與第三人陸良子、於六十三年五月二日陸良子再
        將上開土地及權利讓與原告丁○○。原告丁○○既受讓此一債權，爰以本起
        訴狀繕本之送達，作為對被告二人為債權讓與通知之意思表示。查系爭土地
        業經宜蘭縣政府於八十九年七月十二日以八九府地二字第０七三五一二號公
        告徵收，依買賣契約之約定，被告二人自應將原告三人所購買系爭土地部分
        之徵收補償費，給付予原告三人。查系爭土地之徵收補償金為每平方公尺二
        萬零五百八十元，再加五成計算，則原告丁○○、己○○○、甲○○○三人
        應取得之徵收補償費金額計算如下，即原告丁○○部分：原告丁○○所購買
        之部分，扣除後述經分割出之四平方公尺後，所剩之面積為四十九平方公尺
        ，以每平方公尺二萬零五百八十元計算，應為一百萬八千四百二十元，再加
        上加發五成之補償金，應得之補償金為一百五十一萬二千六百三十元，由於
        被告二人之應有部分各為二分之一，則被告二人各應給付原告丁○○二分之
        一之金額，即被告辛○○○、庚○○二人各應給付原告丁○○七十五萬六千
        三百十五元。原告己○○○部分：原告己○○○購買之面積為十五平方公尺
        ，依上開計算方式，則被告二人各應給付原告己○○○二十三萬一千五百二
        十五元。原告甲○○○部分：原告甲○○○購買之面積為七十三平方公尺，
        同上計算方式，則被告二人各應給付原告甲○○○一百十二萬六千七百五十
        五元。另查原告丁○○所購買之上開部分土地，於七十五年二月二十八日分
        割出四平方公尺，地號為宜蘭段艮門小段二三二之一三地號，登記為被告辛○○○、庚○○各二分之一，由於原先所購買之系爭土地業經宜蘭縣政府公
        告徵收，故前開分割自該土地之二三二之一三地號土地已確定不予徵收，兩
        造所為不移轉登記之約定已失其效力，被告辛○○○、庚○○自應將前開艮
        門小段第二三二之一三地號土地，應有部分各為二分之一之所有權移轉登記
        與原告丁○○。爰基於買賣契約及債權讓與法律關係提起本訴。
（二）、證人丙○○、戊○○二人，對於系爭買賣之過程，於本院調查時已詳為證述
        並提出與原告所舉原證一買賣契約相同之契約書為證，顯見此一買賣確為真
        實，並非臨訟所為。雖證人二人對某些細節之證述稍有出入，惟查證人所證
        述者為三十年前之事，以事隔三十年之久，對於其中之某些細節未能記憶詳
        細，乃人情之常，則證人所為證述系爭土地業已讓與被告等人，暨買賣價金
        均已清償完畢等情，均屬實在甚明。
（三）、查與本案相鄰坐落宜蘭市○○段艮門小段第二三二之二地號土地，亦屬被告
        辛○○○及被告庚○○之被繼承人蔡德和所有。上開土地於五十九年七月二
        十一日，由蔡德和與訴外人王樹生簽訂買賣契約，將該筆土地全部出賣與訴
        外人王樹生。訴外人王樹生於購得上開土地後，旋即出售與原告己○○○及
        甲○○○二人。其後於同年七月二十七日，買賣雙方即向地政機關申請辦理
        土地分割及所有權移轉登記，並於同年八月五日分割出同小段二三二之六地
        號土地，將此一地號之所有權移轉登記至原告己○○○名下。至於前開二三
        二之二地號土地殘存之面積，則移轉至原告甲○○○名下。由此顯見原告所
        提出蔡德和與訴外人王樹生所簽訂之買賣契約係屬真正。而前開蔡德和與訴
        外人王樹生所簽訂之買賣契約，其上所使用之印章，與原告所提出系爭買賣
        契約書上之印章相同，可證明系爭買賣契約書係屬真正。
（四）、又於同一時期，蔡德和及辛○○○亦將同小段第二三二之九及之十地號兩筆
        建地出售與訴外人陳順福、丙○○二人，並辦理登記完畢。而陳順福、丙○○二人亦與原告同時向蔡德和及辛○○○購買系爭土地，惟因陳順福、丙○○二人所購買部分之上開土地經分割後，竟遭被告出售與謝永成，為此陳順
        福之繼承人與丙○○等人，乃於臺灣士林地方法院訴請被告二人賠償損害，
        經法院判決被告二人應予賠償。上開判決中亦明白認定蔡德和及辛○○○已
        將其所出售之第二三二之九及之十地號兩筆建地移轉與買受人，亦認系爭買
        賣契約係屬真正，由此更可證本件買賣確為真正無訛。
（五）、又證人乙○○到庭證稱：「斜線部份部分是我介紹的‧‧
        ‧，我介紹買賣的斜線部分確實都向蔡德和買的」，查斜線部份係原告甲○○○所購買，部分係陳順福與丙○○二人所購買，部分係戊○○
        所購買，則依乙○○之上開證言及證人丙○○、戊○○二人先前所為之證言
        ，即可佐證原告等人確實購買系爭土地無訛，系爭買賣契約確屬真正無訛。
三、證據：提出（證一）土地買賣契約書影本一件、（證二）覺書影本一件、（證三
    ）覺書影本一件、（證四）土地登記簿謄本一件、（證五）公告影本一件、（證
    六）土地登記簿謄本一件、（證七）買賣契約書影本一件、（證八）買賣契約書
    影本一件、（證九）土地登記簿謄本一件、（證十）民事判決影本一件為證，並
    聲請訊問證人丙○○、戊○○。
乙、被告方面：
一、聲明：原告之訴及假執行之聲請均駁回。如受不利判決，願就原告第二、三、四
    項聲明供擔保，請准宣告免為假執行。
二、陳述：
（一）、蔡德和（即被告庚○○之父、被告辛○○○之夫）及被告辛○○○均不識字
        ，亦未出面與原告訂立買賣契約。蔡德和於六十七年病逝之前亦未交代有出
        售系爭土地一部分與原告，而且原告等至今三十多年亦未告知買賣經過等情
        事。佐以原告丁○○主張原承買人林均洪於六十一年九月四日及陸良子於六
        十三年五月二日將系爭土地出售丁○○之情事，均未通知被告，且原告所提
        出之契約書已批明自五十九年下期起地價稅由原告負擔，然至今歷年地價稅
        卻由被告繳納等情，原告所主張之買賣契約非真。
（二）、原告主張於五十八年間第三人林均洪與原告己○○○、甲○○○三人分別向
        被告辛○○○及被告庚○○之被繼承人蔡德和購買系爭土地之部分面積。然
        依原告所提出於五十九年七月二十一日，由蔡德和與訴外人王樹生簽訂之買
        賣契約書所載，其上並無土地共有人即被告辛○○○之簽章，尤其該買賣契
        約土地標示亦包括系爭土地，然原告甲○○○係王樹生之妻，原告甲○○○
        既於五十八年間購得系爭土地中之七十三平方公尺，價款全部收清，並同時
        指界將土地點交其使用，則其夫王樹生又何必於五十九年七月二十一日再向
        蔡德和承購作為預定道路使用之系爭土地，而重複承購及給付價金之必要。
        況王樹生於五十九年七月二十一日始承購二三二之二號建地及系爭土地，然
        其妻竟未先承購該建地，反而先於五十八年間承購作為預定道路之系爭土地
        ，豈非變態，足徵原告所主張之證一即五十八年間土地買賣契約書並非真正
        。
（三）、原告己○○○係於五十九年七月二十六日，方向王樹生承購二三二之二號建
        地０‧０二二三公頃，則己○○○焉有五十八年間先承購作為預定道路使用
        之系爭土地之理。尤其原告主張五十九年八月五日分割出同小段二三二之六
        地號土地移轉登記己○○○名下，則五十八年時二三二之六號土地尚未分割
        ，何能事先將二三二之六號土地記載於五十八年之契約略圖，亦有疑義。
（四）、證人丙○○、戊○○係證稱渠二人於五十九年間向被告辛○○○及被告庚○○之被繼承人蔡德和購買系爭二三二之一地號土地，與原告所主張之購買時
        間五十八年並不相同，自不足據此推認原告所主張之五十八年買賣契約為真
        正。佐以證人丙○○所稱：當初一坪壹仟壹佰元，有請地政人員測量，約分
        三次給付價金，每次給付代書都有記載，地價稅方面沒有約定等語、證人戊○○所稱：以一坪壹仟壹佰元連預定道路買進，總價大約貳萬多元，有請人
        測量，先付訂金，尾款一次付清，地價稅方面沒有約定等語，均與原告所主
        張之五十八年之買賣契約書上之記載不符，蓋原告所提出之上開買賣契約書
        中並無分三次給付價金，以及每坪壹仟壹佰元之記載。此外，渠二人之證述
        之內容，反而與原告所另外提出之王樹生、蔡德和買賣契約書第五、六條所
        載及收到價金記載符合。故由渠二人之證詞，恰可反證原告所舉之五十八年
        間之土地買賣契約並非真正。
（五）、證人乙○○所稱：原告所提出之略圖斜線部份二、四、五、六、七、八、
        九、十是我介紹的，但系爭土地買賣每人買賣位置、面積不同，價格亦屬不
        同，均由買主個別與賣方訂立契約，不應該訂立在同一契約書上等語，核與
        原告所提出之王樹生與蔡德和買賣契約書相符。然原告己○○○、甲○○○
        及原告主張之第三人林均洪，均無法提出與蔡德和各別訂立買賣系爭土地之
        契約書，則斷難以蔡德和與王樹生所立買主的印章相同進而推定五十八年契
        約書為真正。
三、證據：提出土地登記謄本、戶籍謄本、地籍圖騰本各一件為證，並聲請訊問證人
    乙○○。
丙、本院依職權調閱台灣士林地方法院八十九年度士簡聲字第三九號民事卷宗。
    理  　由
一、原告起訴主張：緣原告己○○○、甲○○○與訴外人林均洪於五十八年間與被告
    辛○○○及被告庚○○之被繼承人蔡德和簽訂土地買賣契約書，約定由被告辛○○○及蔡德和將其所有坐落宜蘭縣宜蘭市○○段艮門小段二三二之一地號土地（
    下稱系爭土地），其中之面積十五平方公尺出賣與己○○○、面積七十三平方公
    尺出賣與甲○○○、面積五十三平方公尺出賣與第三人林均洪，己○○○、甲○○○、林均洪均於訂立契約之時即已付清土地買賣價金，並經指界交付土地完畢
    。惟因系爭土地為都市○○道路用地，雙方乃同意暫不辦理所有權移轉登記，並
    約明日後政府徵收土地作為道路使用之時，相關之徵收補償金以被告名義具領，
    而受領之價金應按承買之面積分配與己○○○、甲○○○、林均洪取得。嗣林均
    洪將上開土地及權利讓與第三人陸良子，陸良子再將上開土地及權利讓與原告丁○○，原告丁○○爰以本起訴狀繕本之送達，作為對被告二人為債權讓與通知之
    意思表示。查前開二三二之一地號土地業經宜蘭縣政府於八十九年七月十二日以
    八九府地二字第０七三五一二號公告徵收，依買賣契約之約定，被告應將就原告
    丁○○、己○○○、甲○○○三人所購買之系爭土地部分所取得之徵收補償費交
    給原告。而系爭土地之徵收補償金為每平方公尺二萬零五百八十元，再加五成計
    算，則被告辛○○○、庚○○二人應各給付原告丁○○七十五萬六千三百十五元
    、應各給付原告己○○○二十三萬一千五百二十五元、應各給付原告甲○○○一
    百一十二萬六千七百五十五元。次查由原告丁○○所購買之上開部分土地分割出
    之宜蘭段艮門小段二三二之一三地號土地已確定不予徵收，被告辛○○○、庚○○自應將前開艮門小段第二三二之一三地號土地，應有部分各為二分之一之所有
    權移轉登記與原告丁○○，爰基於買賣契約及債權讓與法律關係提起本訴等情。
    被告則以：蔡德和（即被告庚○○之父、被告辛○○○之夫）及被告辛○○○均
    不識字，亦未出面與原告訂立買賣契約，否認該買賣契約之真正等語，資為抗辯
    。
二、按當事人主張有利於己之事實者，就其事實有舉證之責任，民事訴訟法第二百七
    十七條前段定有明文。本件原告所主張之事實，既為被告所否認，依前引民事訴
    訟法之規定，自應由原告舉證以實其主張。經查：
（一）、依原告所提出於五十九年七月二十一日，由蔡德和與訴外人王樹生簽訂之買
        賣契約書（即原證七）所載，該買賣契約土地標示除有宜蘭市○○段艮門小
        段第二三二之二地號之建地外，亦包括系爭土地。查原告甲○○○係王樹生
        之妻，此有被告所提出之戶籍謄本為證，且為原告所不爭執，自為真實。則
        原告甲○○○倘已於五十八年間購得系爭七十三平方公尺之土地，並已付清
        價款取得該部分土地，則衡諸常情，其夫王樹生自無再於五十九年七月二十
        一日向蔡德和承購作為預定道路用地之系爭土地，而為重複承購及給付價金
        之理。此外，由王樹生於五十九年七月二十一日承購二三二之二號建地及作
        為預定道路使用之系爭土地之事實，亦可推認原告甲○○○倘於五十八年間
        僅承購使用價值較低之系爭土地，而未予同時承購上開二三二之二地號建地
        一節，顯與常理不合。
（二）、另依原證八之買賣契約書及原證九之土地登記謄本所載，原告己○○○係於
        五十九年七月二十六日，方向王樹生承購二三二之二號建地０‧０二二三公
        頃，則己○○○焉有先於五十八年間承購作為道路用地之系爭土地，再於五
        十九年承購上開建地之理。尤其依原告所提出之上開土地登記謄本所載，前
        揭建地係於五十九年八月五日方分割出同小段二三二之六地號，則於五十八
        年時，該二三二之六號土地既尚未分割，何能事先將該地號之土地記載於原
        告據以主張之五十八年契約書所附之略圖內。
（三）、又證人丙○○、戊○○係證稱渠二人於五十九年間向被告辛○○○及被告庚○○之被繼承人蔡德和購買系爭土地，核與原告所提出之原證十台灣士林地
        方法院判決所認定之結果相符，然與原告所主張之購買時間五十八年並不相
        同。再者，證人丙○○、戊○○固曾於本院審理時，提出與原告所舉證一相
        符之契約書為證，然比對本院職權調閱之台灣士林地方法院八十九年度士簡
        聲字第三九號聲請人丙○○等三人與相對人辛○○○、庚○○間聲請假扣押
        事件案卷中，聲請人丙○○三人所提出其與相對人就系爭土地所為之土地買
        賣契約書及略圖所載之內容，可知該契約之當事人及內容，均與本件原告所
        據以主張之土地買賣契約書相似，然丙○○於該事件中所提出略圖內，承買
        人林萬龍、林萬飛並未蓋章，與本件原告所提出之買賣契約並不相符，則證
        人丙○○事後於本件訴訟中所提出之契約書，顯然與其在士林地方法院所提
        出者不同，因此原告及證人於本件訴訟中所提出之土地買賣契約書雖然相符
        ，然其真實性，仍屬有疑。佐以證人丙○○所稱：當初一坪壹仟壹佰元，有
        請地政人員測量，約分三次給付價金，每次給付代書都有記載，地價稅方面
        沒有約定等語、證人戊○○所稱：以一坪壹仟壹佰元連預定道路買進，總價
        大約貳萬多元，有請人測量，先付訂金，尾款一次付清，地價稅方面沒有約
        定等語，亦均與原告所主張之五十八年之買賣契約書上之記載不符，於原告
        所提出之上開買賣契約書中並無分三次給付價金，以及每坪壹仟壹佰元之記
        載。渠二人之證述之內容，反而與原告所另外提出原證七之王樹生、蔡德和
        買賣契約書第五、六條所載及收到價金之記載符合。故尚難以證人丙○○、
        戊○○所為之證言，即認原告所主張之五十八年間之土地買賣契約係屬真正
        。
（四）、至被告固不否認蔡德和與訴外人王樹生所簽訂之買賣契約上所使用之印章，
        與原告所提出系爭買賣契約書上之印章相同一事，然蔡德和與訴外人王樹生
        所簽訂之買賣契約內，並無土地共有人即被告辛○○○之簽章，則該契約書
        之真實與否，亦非無疑。佐以原告主張之五十八年買賣契約書亦有上述之疑
        點存在，則斷難以上開二契約書內之印章相符，即率予推認原告所主張證一
        之五十八年契約書為真正。
（五）、而依據證人乙○○證稱：有介紹原告甲○○○及證人戊○○、丙○○向蔡德
        和買系爭土地等語及台灣士林地方法院八十七年度士簡字第一五九五號判決
        所認定之事實，固可證明證人丙○○、戊○○有於五十九年間向被告購買系
        爭土地；另依乙○○之上開證言亦可證明原告甲○○○亦有向被告購買系爭
        土地之事實，然前揭事實，仍無法證明原告所舉就系爭土地於五十八年所成
        立之買賣契約書為真正，更無法證明其與被告辛○○○及被告庚○○之被繼
        承人蔡德和有於五十八年間達成系爭土地買賣契約書內所載「該筆土地為都
        市○○道路用地，經雙方同意暫不辦理產權過戶登記，日後政府為繁榮都市
        發展，擬將該土地徵收撥為道路之使用時，其地徵收之補償費，應以乙方（
        即蔡德和與被告辛○○○）等之名義具領款後，將其所受領之價款，按其承
        買之面積分配與甲方（即原告等人）等分別取得」之合意，蓋購買系爭道路
        用地與兩造約定「暫不過戶，嗣徵收後，由出賣人受領補償金，再轉給承買
        人」係屬二事，無法劃上等號。
（六）、此外，原告復未能提出其他有利於己之證據以實其說，從而其首揭主張，自
        難採信。
三、綜上所述，本件原告所提出之證據資料尚未能證明其主張屬實，從而其基於買賣
    契約及債權讓與法律關係，訴請被告辛○○○、庚○○應將坐落宜蘭市○○段艮
    門小段第二三二之一三地號，地目建，面積四平方公尺，所有權應有部分各二分
    之一之土地移轉登記與原告丁○○；被告辛○○○、庚○○各應給付原告丁○○
    七十五萬六千三百一十五元；被告辛○○○、庚○○各應給付原告己○○○二十
    三萬一千五百二十五元；被告辛○○○、庚○○各應給付原告甲○○○一百一十
    二萬六千七百五十五元，為無理由，應予駁回。
四、又原告雖陳明就其第二、三、四項聲明，願供擔保，請求宣告假執行，然原告之
    訴既已遭駁回，其假執行之聲請即失所附麗，應併予駁回。
五、本件判決之基礎已臻明確，兩造其餘攻擊、防禦方法及舉證，核與本件判決結果
    無影響，爰不一一論述，附此敘明。
六、據上論結，本件原告之訴為無理由，依民事訴訟法第七十八條，判決如主文。
中　　　華　　　民　　　國　　九十一　　　年　　　三　　　月　　十一　　日
　　　　　　　　　　　　　　  臺灣宜蘭地方法院民事庭
~B審判長法官　楊麗秋
~B法　　　官　謝佩玲
~B法　　　官　劉家祥
右為正本係照原本作成
如對本判決上訴，須於判決送達後廿日內向本院提出上訴狀
中　　　華　　　民　　　國　　九十一　　　年　　　三　　　月　  十四　　 日
~B法院書記官　程志賓
